臺灣宜蘭地方法院刑事判決　　　　　　　 96年度易字第171號
公　訴　人　臺灣宜蘭地方法院檢察署檢察官
被　　　告　丙○○
　　　　　　乙○○
上列被告因詐欺案件，經檢察官提起公訴（94年度偵緝字第231
號），本院判決如下：
    主  文
丙○○幫助意圖為自己不法之所有，以詐術使人將本人之物交付
，處有期徒刑捌月，減為有期徒刑肆月，如易科罰金，以銀元
佰元即新台幣玖佰元折算壹日。
乙○○幫助意圖為自己不法之所有，以詐術使人將本人之物交付
，處有期徒刑捌月，減為有期徒刑肆月，如易科罰金，以銀元
佰元即新台幣玖佰元折算壹日。
    事  實
一、丙○○與其妻乙○○均可預見提供帳戶供詐欺集團成員使用
    ，詐欺集團可能藉其帳戶遂行詐欺行為，渠2人竟仍基於幫
    助詐欺集團成員之不確定故意，於民國93年6月下旬某日時
    ，在宜蘭市○○路66號5樓住處樓下，由丙○○將其於彰化
    商業銀行宜蘭分行（以下簡稱彰化銀行宜蘭分行）所開立帳
    號為537216號帳戶之存摺、印鑑章與提款卡，以及乙○○在
    中華郵政股份有限公司宜蘭中山路郵局（以下簡稱宜蘭中山
    路郵局）所開立帳號為0000000號帳戶之存摺、印鑑章與提
    款卡均交予詐欺集團成員綽號「小劉」、「阿豐」之成年男
    子，容任該詐欺集團成員使用其銀行帳戶以遂行犯罪，而不
    違背渠2人本意。而該詐欺集團成員即於93年7月2日下午1時
    許，撥打電話予甲○○○，對之佯稱渠等已控制甲○○○之
    兒子，甲○○○須籌款新台幣（下同）25萬元以換回兒子，
    否則將對其子不利，其間並有人冒稱甲○○○之兒子向甲○○○哭喊央求其籌錢相救，致甲○○○因一時心急而陷於錯
    誤，於93年7月2日依詐騙集團成員之指示，先後匯款10萬元
    至趙士賢（趙士賢所犯幫助詐欺部分，業經臺灣高雄地方法
    院以93年度簡字第5367號刑事判決判刑確定）所提供之日盛
    國際商業銀行前金分行帳戶、匯款10萬元至乙○○於宜蘭中
    山路郵局開立之帳號0000000號帳戶、以及匯款5萬元至丙○○於彰化銀行宜蘭分行開立之帳號537216號帳戶，而上開匯
    入之金額，旋遭詐欺集團成員持提款卡提領一空。
二、案經高雄市政府警察局新興分局報請臺灣高雄地方法院檢察
    署檢察官呈請臺灣高等法院檢察署檢察長令轉臺灣宜蘭地方
    法院檢察署檢察官偵查起訴。
    理  由
一、訊據被告丙○○坦承將其彰化銀行宜蘭分行與被告乙○○於
    宜蘭中山路郵局之帳戶、印鑑章、提款卡交付他人使用，致
    他人將詐欺所得匯入上開2帳戶等情不諱，惟辯稱：於93年
    間伊向地下錢莊借錢，因利息錢繳不出來，地下錢莊說如果
    拿帳戶給他們的話，利息可以延緩繳，伊就將彰化銀行宜蘭
    分行帳戶及乙○○宜蘭中山路郵局帳戶的存摺、提款卡、印
    鑑章在伊當時東港路66巷的住處交給地下錢莊綽號「小劉」
    、「阿豐」，當時伊不敢讓太太乙○○知道向地下錢莊借錢
    ，此事過後2、3天，機車停放在住處樓下剛好被偷走，伊就
    跟乙○○說帳戶放在機車裡面被偷云云（參見本院卷第22頁
    96年5月24日準備程序筆錄）；被告乙○○則否認有將郵局
    帳戶交付詐欺集團成員使用，並辯稱：家裡的經濟伊都不管
    ，而且丙○○向地下錢莊借錢伊都不知道，是丙○○說存摺
    放在機車內被竊，伊是事後才知道本件云云（參見本院卷第
    22頁96年5月24日準備程序筆錄）。經查：
  (一)被害人甲○○○前於93年7月20日下午1時許，接獲集團成員
    撥打電話，對其佯稱渠等已控制其兒子，要甲○○○須籌款
    25萬元以換回兒子，否則將對其子不利，其間並有人冒稱甲○○○之兒子向甲○○○哭喊央求其籌錢相救，致甲○○○
    因一時心急而陷於錯誤，於93年7月20日前往日盛國際商業
    銀行，依詐騙集團成員之指示，先後匯款10萬元至趙士賢所
    提供之日盛國際商業銀行前金分行帳戶、匯款10萬元至乙○○於宜蘭中山路郵局開立之帳號0000000號帳戶、以及匯款5
    萬元至丙○○於彰化銀行宜蘭分行開立之帳號537216號帳戶
    等情，業據被害人甲○○○於警訊中指述在卷（參見高雄市
    政府警察局新興分局卷【下稱警卷】第2至4頁93年7月2日警
    訊筆錄），並有被害人提出之日盛商業銀行存款憑條、郵政
    國內匯款執據、彰化銀行存款憑條各1紙（參見警卷第8至10
    頁）、彰化銀行宜蘭分行95年2月14日張宜字第0304號函檢
    送被告丙○○之開戶資料、帳戶交易明細（參見94年度偵字
    第231號卷第25至28頁）、宜蘭中山路郵局95年2月10日宜營
    字第0955000107號函檢送被告乙○○開戶資料（參見94年度
    偵字第231號卷第22頁）、95年3月2日宜營字第0955000168
    號函檢送被告乙○○之交易明細表（參見94年度偵字第231
    號卷第34至37頁）等件在卷可稽。
  (二)按於金融機構辦理開戶，無庸任何手續費及信用調查，1人
    可於不同之金融機構同時申辦帳戶，且金融存款帳戶事關存
    戶個人財產權益之保障，其與儲戶存摺、金融卡相結合，專
    屬性、私密性更形提高，除非本人或與本人具密切之關係者
    ，難認有何理由可自由使用本人之存摺及金融卡，而一般人
    亦均有應妥善保管上開物件，防止被他人冒用之認知，且若
    任意提供自己帳戶之相關物件資料予不明人士使用，將有遭
    他人作為詐欺犯罪時，非正當資金進出之用之不法用途，此
    均為具有社會生活經驗之成年人所得認識。本件被告丙○○
    雖因地下錢莊人員逼債，為延緩利息繳付期限，而無償將金
    融機構帳戶存摺、提款卡、印鑑章提供他人任意使用，足認
    其有容認該帳戶供他人作為詐欺犯罪時使用之未必幫助故意
    。
  (三)被告乙○○否認知悉被告丙○○將其宜蘭市○○路郵局帳戶
    存摺、提款卡、印鑑章交付他人使用云云。經查，被告丙○○於本院審理中固結證稱：於96年6月間伊有彰化銀行與郵
    局帳戶，而太太乙○○的中國信託、郵局帳戶是由伊保管，
    當時住東港路66號5樓，伊是在樓下拿自己彰化銀行、乙○○郵局的帳戶給地下錢莊的人，伊交付存簿、提款卡、印章
    給地下錢莊伊拿帳戶給地下錢莊過2、3天之後，乙○○問為
    何存摺不見2本，剛好車子被偷，所以就告訴乙○○，存摺
    連同車子被偷走等語（參見本院卷第94、95頁96年9月3日審
    判筆錄）。然被告乙○○前於偵查中初稱：93年夏天時存摺
    、印章、提款卡是放在機車內一起被偷走，伊要去辦理掛失
    止付時，就由宜蘭醫院前面新民派出所警員來問話，伊說戶
    頭沒有錢，警員就說不必去掛失了，因為機車是公公或婆婆
    的，是丙○○請他的爸爸、媽媽去報案，後來隔了2天機車
    就被找到等語（參見94年度偵緝字第231號卷第13、14頁94
    年11月8日偵訊筆錄）。關於被告乙○○辯稱因知悉帳戶存
    摺、印章、提款卡遭竊時，即向宜蘭縣警察局宜蘭分局新民
    派出所員警報案，惟遭員警告知無須辦理掛失止付始未向郵
    局辦理掛失程序等情，嗣經臺灣宜蘭地方法院檢察署檢察官
    函詢宜蘭縣警察局宜蘭分局查明新民派出所員警是否於受理
    竊案時告知被告乙○○無庸就帳戶辦理掛失一節，經查被告
    乙○○並未報案機車及存摺等物失竊，有宜蘭縣警察局宜蘭
    分局95年5月10日警蘭偵字第0950002221號函檢送之交辦單
    與被告乙○○查訪紀錄表在卷可稽，嗣被告乙○○改稱：當
    時丙○○發現伊使用之之機車在宜蘭市○○路華園公寓遭竊
    走，伊向丙○○表示存摺跟提款卡放置於機車置物箱內，伊
    沒有至新民派出所報案，之後就由丙○○與公公游清波處理
    此事等語（參見94年度偵緝字第231號卷第48頁95年5月9日
    訪談紀錄表）。是被告乙○○於事後翻異前詞，改稱並無至
    新民派出所就存摺遺失報案，亦無員警向其稱無庸辦理掛失
    止付等情。另依被告乙○○上開訪談紀錄所稱，失竊機車原
    係由其使用，而放置於機車置物箱內之郵局存摺、印章、提
    款卡連同機車一起遭竊，被告乙○○並將此事告知被告丙○○，由被告丙○○處理後續事宜云云，在在亦與被告丙○○
    所稱機車失竊一事係由其告知被告乙○○不符，顯見被告丙○○於審理中所述係迴護被告乙○○之詞，而不足採。再依
    被告乙○○前於偵查中初稱其帳戶、印章、提款卡遭竊時，
    明瞭應該辦理掛失止付手續，以防止遭他人使用該帳戶等語
    ，顯見被告乙○○明瞭帳戶資料若遭他人使用，容易被利用
    作為不法之用途，再以詐騙集團成員使用他人帳戶供被詐騙
    人匯款，除冒用他人身分申請金融機構帳戶外，對於原帳戶
    所有人提供之帳戶，當係確保於實行詐騙手段同時，該帳戶
    不會遭帳戶名義人取消帳戶或擅自提領詐騙所得，而被告乙○○之上開郵局帳戶資料係由被告丙○○本人所提供，詐騙
    集團成員既願接受丙○○名義以外之他人帳戶資料，堪認被
    告丙○○所交付之被告乙○○郵局帳戶，係在被告乙○○同
    意下所提出，否則被告丙○○大可將其當時另擁有之郵局帳
    戶提供即可。依上說明，被告乙○○辯稱並不知悉其郵局帳
    戶遭被告丙○○交付他人使用，顯係卸責之詞，不足採信。
    綜上所述，本件事證明確，被告2人犯行堪以認定，應依法
    論科。
二、被告行為後，刑法業於94年2月2日修正公布，於95年7月1日
    施行。依修正後之刑法第2條第1項規定「行為後法律有變更
    者，適用行為時之法律。但行為後之法律有利於行為人者，
    適用最有利於行為人之法律」。該條係規範行為後法律變更
    所生新舊法比較適用之準據法，其本身無關行為可罰性要件
    之變更，是於刑法修正施行後，應適用該條之規定，為「從
    舊從新」之比較。又該條所稱「法律有變更」，指行為時與
    裁判時之刑罰法律，關於刑罰權規範事項（特別指刑罰權形
    成規範、成罪規範、科刑規範）互有不同內容之規範而言。
    再於比較時應就罪刑有關之共犯、未遂犯、想像競合犯、牽
    連犯、連續犯、結合犯以及累犯加重、自首減輕暨其他法定
    加減原因（如身分加減）與加減比例等一切情形，本於統一
    性及整體性原則，綜其全部罪刑之結果而為比較。
  (一)刑法第339條第1項定有罰金刑，而罰金刑之下限，依修正前
    刑法第33條第5款規定：「主刑之種類如左：五、罰金，一
    元以上。」換算成新台幣為3元，修正後刑法第33第5款規定
    為：「主刑之種類如下：五、罰金，新台幣一千元以上，以
    百元計算之。」是依修正後刑法第33條第5款規定，就罰金
    刑之下限有所提高，修正前規定較有利於行為人。
  (二)修正前刑法第30條規定「幫助他人犯罪者，為從犯。雖他人
    不知幫助之情者，亦同。從犯之處罰，得按正犯之刑減輕之
    。」；修正後同法條則規定「幫助他人實行犯罪行為者，為
    幫助犯。雖他人不知幫助之情者，亦同。幫助犯之處罰，得
    按正犯之刑減輕之。」，修正前、後關於幫助犯之成立範圍
    及得減輕其刑之規定內容均無變更。惟依其修正理由所示，
    因實務及學說均認為幫助犯應採共犯從屬性說之「限制從屬
    形式」，原條文之用語易滋生共犯獨立性說與從屬性說之爭
    ，爰將法條用語由「從犯」改為「幫助犯」，以杜疑義。是
    比較新舊法之結果，僅係條文文字之修正。
  (三)修正前刑法第41條第1項前段及罰金罰鍰提高標準條例第2條
    之規定，易科罰金之折算標準，應以銀元3百元折算一日，
    經換算為新台幣後，應以新台幣9百元折算為一日，惟修正
    後刑法第41條第1項前段則規定「犯最重本刑為五年以下有
    期徒刑以下之刑之罪，而受六個月以下有期徒刑或拘役之宣
    告者，得以新台幣一千元、二千元或三千元折算一日，易科
    罰金。」，是比較新舊法之結果，舊法較有利於行為人。
三、被告2人將其金融機構提供「小劉」、「阿豐」之成年男子
    使用，幫助該詐騙集團成員實施詐欺取財犯行，核其所為，
    均係犯刑法339條第1項詐欺取財罪之幫助犯。被告係幫助他
    人犯罪，為幫助犯，依刑法第30條第2項減輕其刑。爰審酌
    被告2人提供金融機構帳戶供他人犯罪之用，致被害人因遭
    詐騙匯入款項而受有損失，依其犯罪之目的、手段，犯罪所
    生之損害，及犯罪後猶飾詞卸責等一切情狀，分別量處如主
    文所示之刑，以示懲儆。再按被告於行為後，中華民國九十
    六年罪犯減刑條例於96年7月4日制定公布，於同月16日施行
    ，該條例第2條第1項第3款規定：「犯罪在中華民國九十六
    年四月二十四日以前者，除本條例另有規定外，依下列規定
    減刑：三、有期徒刑、拘役或罰金，減其刑期或金額二分之
    一。」，且被告本件犯行復無同條例第3條第1項第15款所列
    宣告刑逾有期徒刑1年6月而不予減刑之情形，爰均依該條例
    減刑之，並諭知易科罰金之折算標準。
據上論斷，應依刑事訴訟法第299條第1項前段，刑法第339條第1
項、30條、修正前刑法第41條第1項前段，刑法施行法第1條之1
，修正前罰金罰鍰提高標準條例第2條、現行法規所定貨幣單位
折算新台幣條例第2條，中華民國九十六年罪犯減刑條例第2條第
1項第3款、第7條、第9條，判決如主文。
本案經檢察官賴淑萍到庭執行職務
中　　華　　民　　國　　96　　年　　9 　　月　　17　　日
                  刑事第四庭  審判長法  官  謝佩玲
                            　  　　法　官  蘇錦秀
                            　　  　法　官  辜漢忠
以上正本證明與原本無異。
如不服本判決應於收受本判決後10日內向本院提出上訴書狀，並
應敘述具體理由。若未敘述理由者，應於上訴期間屆滿後20日內
向本院補提理由書狀(均須按他造當事人之人數附繕本)。
                                    書記官  許麗汝
中　　華　　民　　國　　96　　年　　9 　　月　　19　　日
附錄本案論罪科刑法全文：
刑法第339條第1項
意圖為自己或第三人不法之所有，以詐術使人將本人或第三人之
物交付者，處5年以下有期徒刑、拘役或科或併科1千元以下罰金
。
